【裁判字號】    96,簡,879
【裁判日期】    970331
【裁判案由】    地價稅
【裁判全文】
臺北高等行政法院判決
                                       96年度簡字第879號
原      告  甲○○
被      告  臺北縣政府稅捐稽徵處
代  表  人  乙○○處長）住同.
訴訟代理人  丁○○兼送達代收.
            丙○○
上列當事人間因地價稅事件，原告不服臺北縣政府中華民國96年
10月8 日北府訴決字第0960490279號（案號：00000000號）訴願
決定，提起行政訴訟。本院判決如下：
    主  文
訴願決定及原處分均撤銷。
原告其餘之訴駁回。
訴訟費用由被告負擔二分之一，其餘由原告負擔。
    事  實  及  理  由
一、事實概要：緣原告原所有坐落臺北縣三重市○○○段竹圍小
    段124-4 地號土地已規定地價，宗地面積100 平方公尺，權
    利範圍1/4 ，於民國（下同）89年12月5 日分割為124-4 、
    124-25、124-6 等3 地號，面積分別為：54、42、4 平方公
    尺，原告權利範圍各1/4 。其中124-25地號土地為公共設施
    保留地地價稅稅率為千分之6 ，其餘稅率為千分之10。被告
    所轄三重分處依地政機關編送地價歸戶冊之申報地價，及公
    告地價：86年上、下期、89年下期、93年分別為每平方公尺
    新臺幣（下同）6400、7600、9440元、9440元，並按「宗地
    面積x 權利範圍x 申報地價x 稅率」之公式計算原告各年期
    應繳之地價稅：88、89年為1580元、1772元、90年至95年均
    為1963元。原告對90年以後之地價稅高出89年度1772元部分
    不服，主張自88年至90年地價稅增加24.2% ，有違總統宣示
    不加稅政策，請求退還超收地價稅款與納稅義務人，經被告
    以96年5 月29日北稅重一字第0960017052號函予以否准。原
    告不服，提起訴願亦遭駁回，遂提起本行政訴訟。
二、原告起訴意旨略以：
  (一)地價稅單未送達原告，不應徵收15%滯納金：
    1.於90年6 月29日收到被告寄到臺北縣土城市○○路○ 段12
      6 巷32號5 樓之88年1 期稅單697 元及89年1 期稅單$1,7
      72元，已繳納。
    2.原告於90年11月l3日去函被告所轄三重分處處長，告知原
      告的新聯絡地址為臺北縣樹林市○○路○段99巷9-1 號3
      樓，原告並曾於90年11月l9日收到被告寄到樹林市○○路
      的信函。但自91年至96年間原告未曾收到被告所轄三重分
      處寄來的地價稅稅單，而被告所轄三重分處以歷年稅單已
      送達到三重市○○路68號8 樓之l 為由，將原告予以行政
      處分並加徵15% 滯納金。被告雖宣稱地價稅單有簽收，但
      原告因經常旅居海外，確實並未收到地價稅單，原告是在
      久等不到被告補發地價稅單或強制執行動作後，於96年8
      月6 日親自到被告辦公室，申請補發稅單並繳清稅款，當
      時所補發的稅單上尚列著土城市的地址。
    3.原告長年旅居國外，並未簽收91年－96年被告所轄三重分
      處寄發之地價稅單，更何況被告自90年11月13日起就被原
      告通知任何聯絡及稅單請寄原告的新地址，被告故意不為
      民服務，任意投遞地價稅單，致造成百姓欠稅，確實需加
      以虛心改進，有訴外人地價稅單影本附卷可稽。基於原告
      的上述說明，請求被告退回5 年的滯納金1,470 元（294
      元x5）。
  (二)從原告所附地價稅金額計算表（附表）可看出，89年上下期
    地價稅合計1,772 元，但自90年的地價稅調派24.2% 到1,96
    3 元。原告數度請求被告所轄三重分處解決此地價稅突然暴
    漲的問題，但都被其以公告地價調漲非其權責或引用土地法
    第15及16條加以搪塞。原告請求：
    1.被告為對原告執行行政處分的機關，且已駁回原告訴願，
      理應為本案被告而非地政局。
    2.被告在課稅的過程中，應協助百姓處理地價調升超出常理
      的問題，單一窗口便民是強化效率的最佳德政。被告直接
      去和地政局理論，把事情弄清楚才是上策。怎麼被告反而
      要求原告直接去和臺北縣政府地政局陳情呢？地政局又不
      是執行行政處分的機關。
    3.原告要求被告提供使89年地價稅調升24% 的地價評議委員
      會開曾紀錄，這也是合理的要求。因為89年當時土地價格
      沒有漲那麼多，物價也沒有波動那麼大，工資已數年沒漲
      ，原物料也十分持平，不像近2 年的石油短缺，更沒有財
      團要收購土地．．．。被告每年要開地價稅稅單時理應向
      地政局主動要求地價評議委員會的開會紀錄，以為根據，
      這是被告的責任，否則被告遇到類似的案件是站不住腳的
      。
    4.原告並非反課稅成員，原告在行政執行處自96年2 月至今
      都不強制執行的情況下，於96年8 月6 日主動找到被告，
      要求列印稅單並於當日繳清欠稅地價稅、滯納金及執行費
      。
    5.原告請求若被告無法提出地價稅評議委員會於89年決議調
      漲公告地價的開會紀錄及調漲約合理理由，則被告應退回
      溢收原告的地價稅1,146 元【（1,963 元-1,772元）x6】
      。
  (三)為此，請求：一、訴願決定、原處分均撤銷。二、被告應作
    成准予退還原告90年至94年地價稅滯納金新台幣（下同）14
    70元，及90年至95年溢繳之地價稅額1146元之處分。三、訴
    訟費用由被告負擔。
三、被告答辯則以：
  (一)原告一再主張被告未能提出地價評議委員會於89年決議調漲
    公告地價之開會紀錄及調漲合理理由，則應退回溢收之地價
    稅1,146 元云云，惟按平均地權條例第2 條、第4 條及同條
    例施行細則第64 條 明定：「本條例所稱主管機關：．．．
    在縣（市）為縣（市）政府．．．。」、「本條例所定地價
    評議委員會，由直轄市或縣（市）政府組織之，並應由地方
    民意代表及其他公正人士參加；其組織規程，由內政部定之
    。」、「在舉辦規定地價或重新規定地價之當年，直轄市或
    縣( 市) 政府地價評議委員會得以依本條例第46條編製之土
    地現值表，作為評定公告地價之參考。」是依上開規定，舉
    辦規定地價或重新規定地價之主管機關為臺北縣政府地政局
    ，倘原告對系爭土地公告地價之評定有疑義，自應逕洽權責
    機關辦理，則原告之訴，顯有誤解，洵無足採。
  (二)原告另再主張於90年11月13日曾向被告告知新聯絡地址為「
    臺北縣樹林市○○路○段99巷9-1 號3 樓」，惟自91年至96
    年間未收到被告所轄三重分處寄送之地價稅繳款書，而被告
    歷年繳款書係均寄到「三重市○○路68號8 棲之1 」，因原
    告常年旅居海外，並未簽收寄發之地價稅繳款書乙節，查原
    告90－94年地價稅經被告於開徵期間以平信方式寄發，惟因
    逾繳納期限仍未繳納，致被告未能確定原告是否已收受該稽
    徵文書，故均改訂繳納期限為95年4 月1 日起至95年4 月30
    日上後再以原告之戶籍地「臺北縣三重市○○里○○鄰○○○
    街21號之6 」為應送達處所，以掛號方式郵遞繳款書辦理催
    繳，且該掛號郵件被告業委由臺灣郵政股份有限公司辦理送
    達，又本件據臺灣郵政股份有限公司三重郵局96年12月27日
    郵字第0965002705號函復被告查詢略以：「經查寄達處所『
    三重市○○○街21號之6 』因建物拆除，該址住戶口頭向本
    局投遞人員要求將上址郵件改投至「三重市○○路68號8 樓
    之1 』，經本局稽查查證確認後登錄於公眾申請郵件改投改
    寄登記簿，並持續將該址郵件改投至新地址。」，是以，本
    件90－94年地價稅繳款書既經郵務單位依申請改投至「三重
    市○○路68號8 棲之1 」，並於95年3 月27日經受僱社區管
    理員蓋用信件代收專用章並簽名以示簽收在案，此有卷附90
    - 94年地價稅繳款書掛號送達回執及戶政連線戶籍資料可稽
    ，己生合法送達效力，是原告主張未收到90- 94年地價稅繳
    款書，尚難採憑。
  (三)至原告主張應退還90- 94年滯納金1,470 元乙節，按「納稅
    義務人或代繳義務人未於稅單所載限繳日期內繳清應納稅款
    者，每逾2 日按滯納數額加徵百分之1 滯納金；逾30日仍未
    繳納者，移送法院強制執行。經核准以票據繳納稅款者，以
    票據兌現日為繳納日。」，為土地稅法第58條第1 項所明定
    ，是本件90- 94年地價稅繳款書既經被告改訂限繳期限為95
    年4 月1 日起至95年4 月30日止並已合法送達在案，已如前
    述，惟原告仍未依限繳清應納稅款，並經被告移送強制執行
    後，始於96年8 月14日繳納，則被告依法按滯納數額加徵15
    % 滯納金1,470 元，於法並無違誤。
四、按「稅捐稽徵機關為稅捐稽徵所發之各種文書，應受送達人
    拒絕收受者，稅捐稽徵機關得將文書寄存於送達地之自治或
    警察機關，並作成送達通知書，黏貼於應受送達人之住所、
    居所、事務所或營業所門首，以為送達」；「應受送達人行
    蹤不明，致文書無從送達者，稅捐稽徵機關應先向戶籍機關
    查明；如無著落時，應由稅捐稽徵機關保管應送達之文書，
    而於其牌示處黏貼，並於新聞紙登載公告，曉示應受送達人
    ，應隨時向其領取」，分別為稅捐稽徵法第18條第1 項、第
    2 項所明定。另行政程序法第68條第1 項規定：「送達由行
    政機關自行或交由郵政機關送達」；第72條第1 項規定：「
    送達，於應受送達人之住居所、事務所或營業所為之。」。
五、查本件原告初於96年2 月27日致函被告所轄三重分處處長，
    略謂：「請求暫緩執行案號95年度地稅執字第00115089號土
    地稅法－地價稅執行事件。說明：本人甲○○（身分證：…
    ）於民國96年2 月15日出國至僑居地美國。於96年2 月26日
    接獲親戚通知：法務部行政執行署板橋行政執行處來函通知
    地價稅執行事件。……另外本人經常僑居於國外，貴處逕行
    將本人案件移送法務部行政執行署的行政程序是否合法請說
    明：1.請貴處提出歷年地價稅稅單確實送達由本人簽收的收
    據。2.請貴處提出對本人之行政裁決書及有本人簽收的收據
    ……」，此有該書函附於原處分卷第2 頁可憑，即原告最初
    除以實體理由表示不服外，尚質疑送達之合法性。是以，本
    件首應究明程序部分之疑義。
六、經查：
  (一)稅捐之核課處分本質上仍屬行政處分之一種，故作成核課處
    分所應遵守之程序，除依特別法優於普通法之原則，應先適
    用稅捐稽徵法外，對於稅捐稽徵法所未規定之事項，自應適
    用行政程序法之相關規定。前開稅捐稽徵法第18條第1 項雖
    未明文送達應向應何處送達，惟稽其第2 項之規定，明文「
    應受送達人拒絕收受者，稅捐稽徵機關得將文書寄存於送達
    地之自治或警察機關，並作成送達通知書，黏貼於應受送達
    人之住所、居所、事務所或營業所門首，以為送達」，另準
    用行政程序法第72條規定之結果，送達自應對應受送達人之
    住所、居所、事務所或營業所而為送達。
  (二)所謂「住所」，參照民法第20條之規定，乃依一定之事實，
    足認以久住之意思，住於一定之區域者，始為設定其住所於
    該地，亦即除主觀上有久住一定區域之意思外，尚須客觀上
    有住於一定區域之事實，該一定之區域始為住所，且不以戶
    籍登記為要件，亦即戶籍法僅為戶籍登記之行政管理規定，
    戶籍地址不過係依戶籍法所為登記之事項，並非認定住所之
    唯一標準（參照最高法院93年度台抗字第393 號民事裁定意
    旨參照，另法務部96年1 月12日法律決字第0950049415號函
    釋亦持相同之見解）。實務上戶籍法上住址與民法上住所，
    固然絕大多數情形為同一處所，但並非當然同一，如由個案
    當事人主觀之意思並客觀之事實，可資認定其非以戶籍為住
    所，自不得逕自認定戶籍即為其住所。
  (三)本件原告主張其在90年11月13日即以書面向被告所轄三重分
    處處長以公告地價何以調高為由提出異議，並表明其在台聯
    絡處所為「臺北縣樹林市○○路○ 段99巷9 之1 號3 樓」；
    而被告針對上開書函，也以90年11月19日九十北稅重二字第
    65547 號函送達上開佳園路住址予以回復，此有各該書函、
    公函附於本院卷18、19頁可憑。足證原告主張其已向被告陳
    明新址一節，應非子虛。被告雖稱其內部查無上開書函（見
    本院準備程序筆錄），惟如原告未為上開異議，何以原告執
    有被告回復之90年11月19日九十北稅重二字第65547 號函，
    本件恐係被告未將新址鍵檔，致生遺漏。
  (四)又查，按郵政法第22條第1 項規定：「各類郵件，應按其表
    面所書收件人之地址投遞之。但依第二十四條或依第四十八
    條所訂之規則有關改投、改寄或不按址投遞情形，不在此限
    。」，另依郵政法第48條授權訂定之郵件處理規則第53條規
    定：「因收件人或代收人地址變更，郵件須改向新地址投交
    ，新地址在原投遞區域內者，為改投；新地址不在原投遞區
    域內，而須轉寄其他郵局投遞者，為改寄。」，中華郵政股
    份有限公司營業規章第169 條第1 項、第3 項規定：「郵件
    改投或改寄之申請，應由收件人以書面填明下列事項，向相
    關郵局辦理。但聲明寄交某人代收之郵件，由寄件人或代收
    人申請。一、收件人或代收人之姓名。．…」、「郵局接受
    申請辦理查證時，得請申請人出示身分證明文件。」，準此
    ，改投或改寄固為郵政法所明文准許，惟為避免爭議，改投
    、改寄應循一定之程序提出申請，經郵政機關確定後方生改
    以他處投遞之效果。本件經被告委託郵政機關向「三重市○
    ○○街21號之6 」送達，惟因建物拆除，經該址住戶口頭要
    求改投至「三重市○○路68號8 樓之一」，郵務人員遂送達
    於該成功路址，此固經台灣郵政股份有限公司三重郵局以96
    年12月27日郵字第0965002705號函復被告，有該公函1 紙附
    於本院卷第42頁可憑。惟原告質以建物拆除係在96年8 月6
    日其繳清欠稅以後發生，在郵務人員送達本件之95年3 月間
    尚未發生；且被告不應置其之前已為新址之陳報不理，反倒
    以不知名者所為之口頭申請即冒然改址遞送等語。姑不論上
    開改投他址之原委是否屬實，郵務人員未依前揭規定及其內
    部之營業規章，冒然接受不詳人士之口頭申請而將繳款書改
    投他址，顯有未向原告戶籍地送達之違誤。
  (五)從而，本件如原告果已陳報新址，可認為其住所應為新址，
    被告未向新址送達為不合法；縱原告未陳報新址，被告委託
    郵務人員在未經查證下，冒然依不詳人士之口頭申請改投他
    址，亦屬送達不合法。
七、本件既有送達不合法之情形，原告在經由親戚輾轉告知之情
    形下，獲知其欠稅已經移送行政執行時，於96年2 月27日致
    函被告所轄三重分處處長表明不服，因其當時尚未繳納稅款
    （原告係於96年8 月6 日完稅，已在訴願階段），尚不致有
    退稅之可能（按稅捐稽徵法第28條規定：「納稅義務人對於
    因適用法令錯誤或計算錯誤溢繳之稅款，得『自繳納之日』
    起五年內提出具體證明，申請退還；逾期未申請者，不得再
    行申請」），是本件按其程序，性質上應屬復查之提出（茲
    有疑義者僅其復查未符稅捐稽徵法第35條所規定之格式而已
    ，惟此屬得補正之事項，改制前行政法院50年判字第45號判
    例：「雖未於聲明書內表明復查字樣，但既主張應予免稅，
    不論用語如何，要應認其真意為依法申請復查。縱令申請書
    格式有所不合，證件理由亦未敘明，被告官署儘可飭其補正
    」之意旨參照）。被告原應循復查程序之規定，命原告補正
    復查申請書，俾原告得就有無合法送達、有無發生滯納等爭
    點予以主張，並得循訴願、行政訴訟之程序請求救濟，於程
    序上方屬獲得保障。乃被告逕自認定原核課已經合法送達，
    而逕以一紙公函否准退稅，置原告程序上之權益於不顧，自
    有疏漏。
八、惟原告訴之聲明第2 項課予義務之聲明，請求被告作成准予
    退還90年至94年地價稅滯納金及90年至95年溢繳之地價稅額
    1146元之處分，因原告就本件課稅處分初次表明不服之時間
    為96年2 月27日，被告回函否准係在96年5 月29日，彼時原
    告尚未繳納其請求退款之該部分稅款、滯納金，自無可能發
    生該等請求權，是原告於本件為此課予義務之請求，尚屬乏
    據。原告嗣後迄訴願階段之96年8 月6 日完納欠稅，如原告
    認其有請求退稅之權源，理應自此起算5 年內另行請求，方
    屬正當，併予指明。
九、綜上，本件被告未依稅捐稽徵法第35條第1 項規定，按復查
    程序處理原告對系爭課稅處分不服之請求，逕以前揭公函否
    准其所請，系爭處分顯係未依合法程序所為，自有未洽；訴
    願決定未予糾正，亦有未合。原告訴請撤銷原處分及訴願決
    定，為有理由，應予准許，並著由被告就原告96年2 月27日
    之申請，作成復查決定，並應審酌本件既未經合法送達，則
    原訂繳款期限應尚未生效，原告即無滯納情事。另原告請求
    被告作成退稅處分，即屬無據，應予駁回。本件為簡易訴訟
    事件，爰不經言詞辯論，逕為判決，併予敘明。
據上論結，本件原告之訴為一部有理由，一部無理由，爰依行政
訴訟法第104 條、第233 條第1 項，民事訴訟法第79條，判決如
主文。
中    華    民    國    97    年     3    月   31     日
                        臺北高等行政法院第四庭
                                      法  官  李  玉  卿
上為正本係照原本作成。
本件以訴訟事件所涉及之法律見解具有原則性者為限，始得於本
判決送達後20日內向本院提出上訴狀並表明上訴理由，如已於本
判決宣示後送達前提起上訴者，應於判決送達後20日內補具上訴
理由（均按他造人數附繕本），且經最高行政法院許可後方得上
訴。
中    華    民    國    97    年     3    月   31     日
                                      書記官  楊  怡  芳


司法院資訊處製作；財團法人民間司法改革基金會備份。
